【裁判字號】    88,上訴,1637
【裁判日期】    890501
【裁判案由】    違反貪污治罪條例
【裁判全文】
臺灣高等法院臺南分院刑事判決        八十八年度上訴字第一六三七號  Ａ
      上  訴  人
      即  被  告  甲  ○  ○
      選任辯護人  鄭  慶  海
右上訴人因違反貪污治罪條例案件，不服臺灣臺南地方法院八十八年度訴字第三七二
號，中華民國八十八年八月十九日第一審判決（起訴案號：臺灣臺南地方法院檢察署
八十七年度偵字第一三六八號），提起上訴，本院判決如左：
      主      文
上訴駁回。
      事      實
一、甲○○係台南縣鹽水鎮私立南榮工業專科學校（下稱南榮工專）人事室主任。緣
    依教育部所頒佈之「技術學院及專科學校績優教師獎勵要點」，自民國七十八年
    起各技術學院及專科學校可依該獎勵要點，按各校所核定名額，提報教學績優教
    師敘獎，如經教育部核定後，每位績優教師即可獲得教育部頒發之獎狀一幀及獎
    金新台幣（下同）十二萬元，並由教育部委請各校擇期公開代為頒發予以獎勵。
    南榮工專依上開獎勵要點經核定獎勵之教學績優教師名額每年為二名，而該項申
    報作業，由該校人事室主任甲○○負責承辦處理，並報請校長沈柏欣（另案審理
    ）核准後，再呈報教育部核定，故甲○○及校長沈柏欣均為受公務機關委託承辦
    公務之人員。南榮工專自七十八學年度起至八十二學年度止，依前開獎勵要點而
    報請核定獎勵之教學績優教師為沈瑞祺、蘇山隆（七十八年度，分別為夜間部主
    任、訓導主任），丁○○、甲○○（七十九年度，分別為總務主任、人事主任）
    ，陳如林、己○○（八十年度，分別為教務主任、校長秘書），辛○○、戊○○
    （八十一年度，分別為就業輔導室主任、課外活動組組長），庚○○、乙○○（
    八十二年度，分別為工管科主任、前校長室秘書）等人，教育部並於前開各年度
    寄發面額二十四萬元之國庫支票至南榮工專，委請該校公開代為頒發給各該年度
    得獎之二名績優教師。詎沈柏欣見有機可乘，竟基於意圖為自己不法所有之概括
    犯意，藉受教育部委託代為此項公務之機會，於七十九年間申報該校七十八年度
    教學績優教師之際，指示甲○○以該校行政主管人員優先辦理申報績優教師獎勵
    事宜，並於教育部所核發每名教學績優教師十二萬元獎金中，扣留十萬元，由沈
    柏欣自行使用，僅發放二萬元與得獎之教師，且嗣後七十九年至八十二年度之績
    優教師獎金均以此例辦理。甲○○因畏於校長沈柏欣之權勢，乃基於共同侵占非
    公用私有財物之犯意聯絡，應允配合處理，於教育部所寄發之面額二十四萬元之
    國庫支票經該校出納組長林麗娥提領後，由甲○○私下交與各年度獲獎教師每人
    二萬元獎金，其中庚○○、乙○○部分因甲○○出國，則另由他人轉交該獎金二
    萬元，而與沈柏欣共同連續侵占教育部委託代為公開頒發之各年度前開獲獎教師
    應得之其餘獎金每人各十萬元，又其中蘇山隆、己○○、陳如林、辛○○部分則
    由甲○○徵得其四人同意捐出該十萬元獎金，甲○○自己亦同意捐出該十萬元獎
    金，再由林麗娥轉存入沈柏欣在台南區中小企業銀行鹽水分行，以「私立南榮工
    業專科學校代辦處」名義開戶之第00000000000000號帳戶內，共
    計將沈瑞祺、丁○○、戊○○、庚○○、乙○○等人之獎金每人十萬元總計五十
    萬元侵占入己，供沈柏欣私人交際應酬及不得以公費報銷費用之私人運用。
二、案經台灣高等法院台南分院檢察署移送台灣台南地方法院檢察署檢察官偵查起訴
    。
      理      由
一、訊據上訴人即被告甲○○矢口否認有右揭犯行，辯稱：伊僅代為轉發績優教師獎
    金每人十二萬元，雖明知校長沈柏欣抑留十萬元，只頒發二萬元，惟十二萬元中
    扣留十萬元是沈柏欣指示林麗娥所為，伊由林麗娥手中僅獲得二萬元，並不知情
    校長沈柏欣以此方式侵占教師之獎金，亦不知十萬元用於何處或存放於何處，與
    沈柏欣間並無共同侵占獎金之犯意聯絡與行為分擔，再者，伊為七十九年度教學
    績優教師，亦遭校長沈柏欣扣留十萬元，而僅領取獎金二萬元，尤見與沈柏欣並
    無任何共謀行為等語。
二、惟查：
（一）據共犯沈柏欣於台南調查站訊時供稱：「在申報七十八學年度績優教師（約七
      十九年六月初）時：：每名均自動捐出十萬元獎金，交由校長統籌運用，我也
      同意他的意見，從教師受獎獎金中收取十萬元（每人），由我統籌運用，七十
      九、八十、八十一、八十二等學年度則均沿例辦理。」、「前述我所收取之每
      名績優教師十萬元獎金（共計一百萬元），均由本校出納林麗娥將每學年度之
      二十萬元存入我在台南區中小企銀之私人帳戶內，及至目前，該款曾花用於我
      請友人吃飯、贈送朋友禮物等：：」、「該等教師是否事前同意由我從中抽取
      十萬元獎金，我並不清楚，惟在貴站著手偵查本案後，我曾一一與前述績優教
      師溝通，請渠補填同意捐款書，但有部分同意補填，有部分不同意補填，另有
      部分於補填後要求退還該同意捐款書」等語。
（二）復證人林麗娥證稱其有將各該年度之獎金，其中之二十萬元現金存入台南區中
      小企銀鹽水分行前開帳戶內無訛。又於台南調查站訊問時，證人即得獎之教師
      戊○○證稱：「該校人事主任甲○○以電話通知我至伊辦公室，並當場表示教
      育部領發予績優教師獎金二萬元及獎牌乙面後，即將獎金及獎牌交付給我」、
      「我確實僅領到二萬元獎金，至於實際上教育部領發多少獎金給績優教師，我
      並不清楚」，證人即得獎之教師庚○○證述：「我不知道有十二萬元獎金，甲○○拿我印章去蓋時，只告訴我有二萬元獎金和獎狀」等語，是上述二位證人
      均不知有十二萬元獎金，而由被告通知有二萬元獎金；再證人丁○○於台南調
      查站訊問時亦證稱：「七十九學年度我雖被推薦為績優教師，也知道教育部頒
      發的是十二萬元獎金，但當人事主任只拿二萬元給我時，我為了繼續在校任職
      ，因此不敢過問為何只給予我兩萬元獎金：：」，且證人即得獎教師蘇山隆、
      己○○、辛○○、陳如林等人，亦分別於台南調查站訊問及沈柏欣貪污案偵查
      時均證陳被告僅交付二萬元，且告知十二萬元獎金中之十萬元須留在校方由校
      長統籌處理等情。
（三）另被告甲○○於台南調查站訊時自白稱：「七十八學年度該校校長沈柏欣指示
      我經辦前述業務時，即表明每人只可領得二萬元，其餘十萬元沈某將自行留用
      處理，由於私立學校教師聘書係每年一聘，前述十位教師（含我）為了工作，
      明知遭沈柏欣侵吞每人十萬元，均敢怒不敢言，只好默默接受」、「在轉交時
      ，各該績優教師並未表明要將另外十萬元捐獻予該校，故我承辦該項業務完全
      聽命於沈柏欣，在當時工作環境下，與其他教師均不得不配合沈柏欣之命令行
      事」等語，足徵被告確實知悉校長沈柏欣欲侵占績優教師之十萬元獎金情事，
      並經手其事。
（四）此外，並有上開帳號存款存摺、南榮工專檢送績優教師印領清冊函文、教育部
      領之前開獎勵要點及核定撥付該校獎金之函文等影本附卷可稽。再參以於獎金
      中扣留十萬元乙事，從未經該校開會決議由學校統籌處理，此復經證人沈瑞琪
      及戊○○到庭證述屬實，亦為被告所是認，故被告於本院辯稱有經教評會通過
      等情，顯係卸責之詞；又期間歷時五年之久，沈柏欣並無交待該筆款項用途及
      均未見運用於學校任何公務支出，沈柏欣也坦承該款項乃其私用，故上述獎金
      乃為沈柏欣侵為己有應屬無疑，至共同被告沈伯欣於本院審理時辯稱：該款並
      未動用並提出會計師鑑定報告等語，惟與被告沈伯欣於調查局台南調查站訊時
      所供（詳如前述）略以：「前述我所收取之每名績優教師十萬元獎金（共計一
      百萬元），均由本校出納林麗娥將每學年度之二十萬元存入我在台南區中小企
      銀之私人帳戶內，及至目前，該款曾花用於我請友人吃飯、贈送朋友禮物等：
      ：」不符，亦毫無足採。綜上所述，被告明知校長沈柏欣意圖侵占績優教師獎
      金為己有，為繼續任職於該校，不願得罪校長沈柏欣，故仍配合其不法之指示
      ，僅發給各得獎績優教師二萬元，職是，被告與校長沈柏欣間，難謂無犯意聯
      絡及行為分擔。準此，被告所辯並不知情校長沈柏欣以此方式侵占教師之獎金
      ，與沈柏欣間並無共同侵占獎金情事云云，顯屬事後卸責之詞，尚難採信，被
      告共同侵占職務上持有之非公用私有財物犯行堪以認定。
（五）至共犯沈柏欣於台南調查站訊時固稱：是甲○○表示被提報之績優教師應感謝
      校長的提拔捐出十萬元獎金，交由校長統籌運用，伊也同意他的意見云云。然
      查：被告甲○○僅係該校人事室主任，此事關係獲獎教師權益，亦關係本身權
      益，豈有自己作此損人不利己之建議，顯與常情有違！又因此事關係到全體教
      師之權益，本應由該校教師會議決議，並由各該得獎教師立據書面，願將十萬
      元獎金統籌由校長運用，惟此事項未經該校開會決議，且於案發後沈柏欣始請
      各得獎教師立據書面，並依上所述，獲獎教師亦有供稱於事前並不知情；另被
      告在無利可圖，且有得罪同仁及觸法之危險下，當無作此建議之動機；足見本
      件實緣於沈柏欣一人之貪念，授意被告辦理，而非為被告所建議。準此，共犯
      沈柏欣陳稱係因被告甲○○建議方同意收取十萬元獎金，顯係事後飾卸之詞，
      此部分供述難信為真實。
（六）另證人乙○○、丁○○、沈瑞祺、戊○○於偵檢察官或原審及本院審理中雖均
      翻異前詞（參照本院八十八年度上更(一)字第六七號筆錄），改稱：被告甲○○
      拿二萬元給伊，他說十萬元給學校統籌運用，我同意等語。然查：證人乙○○
      於調查站訊問時已證稱：「當時甲○○就曾表示我只能領獎金二萬元，其餘十
      萬元要捐給學校統籌運用。當時我因不知詳情也就不置可否。：：貴站開始調
      查績優教師獎金情事之后，校長沈柏欣曾在校長室個別約見我說績優教師獎助
      金十二萬元，其中萬元捐給校方乙事，當時只是口說無憑，要我立即立據表示
      我確有領到十二萬元，其中十萬元是我樂意捐給校方。」；證人丁○○於台南
      調查站訊問時係證稱：「七十九學年度我雖被推薦為績優教師，也知道教育部
      頒發的是十二萬元獎金，但當人事主任只拿二萬元給我時，我為了繼續在校任
      職，因此不敢過問為何只給予我兩萬元獎金：：」；丙○○於調查中證稱：伊
      在印領清冊上蓋章時，該清冊上載明可領得十二萬元，嗣甲○○私下交予伊二
      萬元時，伊為了工作也不便再向學校詢問（見八十四年度他字第八三一號卷第
      八頁）；戊○○（八十一學年度獲獎）於調查中證稱：甲○○通知伊到其辦公
      室，向伊表示教育部頒發予績優教師獎金二萬元及獎牌一面後即將之交付予伊
      ．．．，實際上教育部頒發之獎金多少，伊並不清楚等語（見台南縣調查站偵
      查卷第六頁背面、第七頁），足見乙○○、丁○○、沈瑞祺、戊○○嗣後變更
      證詞內容顯係為繼續留在學校任職，始改稱是自願捐出該十萬元獎金，自以證
      人於調查站所證較可採。
（七）又被告基於與沈柏欣共同侵占之犯意聯絡，轉交各該年度績優教師（庚○○、
      乙○○及被告甲○○部分除外）獎金二萬元，此時已將易持有為所有之侵占意
      思表示於外，侵占行為既已完成，計共同侵占五十萬元，至於被告是否知悉沈
      柏欣將侵占款項用於何處或存放於何處，均無礙於侵占罪之成立，故被告所辯
      不知沈柏欣將扣留款項用於何處，或存放何處，顯與侵占罪之犯罪構成要件無
      關，而被告以此辯稱與沈柏欣無共同侵占之犯意聯絡與行為分擔，顯屬無據，
      不足採信。
（八）另公訴意旨認被告甲○○與沈柏欣亦以相同方法共同侵占陳如林、蘇山隆、辛○○及己○○之績優教師獎金各十萬元云云。訊據被告甲○○因為卸免本身刑
      責而否認知悉每名被提報績優教師十萬元獎金之事，惟查，證人陳如林、蘇山
      隆、辛○○及己○○於台南縣調查站訊問、檢察官偵查及迭次審理中均證稱：
      被告甲○○拿二萬元給伊等時，向依等表示十萬元留給學校統籌運用，伊等均
      同意等語。證人所供始終如一，自堪信屬真實，而該十萬元獎金既是事前證人
      等同意捐給學校統籌運用者，自非被告與沈柏欣所侵占，則與貪污治罪條例所
      謂侵占非公用私有財物之要件有間，職是，此部分並不構成犯罪，合予敘明。
三、按連續犯數行為而犯同一罪名，以一罪論，刑法第五十六條定有明文，則當連續
    犯罪之際，遇有刑法有變更時，其一部涉及舊法，一部涉及新法者，即應依最後
    行為時之法律處斷，最高法院二十九年上字第三八六六號著有判例可資參照。本
    件被告上開侵占犯行，始自七十九年間，迄八十三年止，而貪污治罪條例係於八
    十一年七月十七日修正，則依前揭判例意旨，被告最後一次侵占行為乃在貪污治
    罪條例修正後，即應適用八十一年修正後之貪污治罪條例。又貪污治罪條例於八
    十五年十月二十三日再經修正公布，惟比較新舊法，修正前、後侵占非公用私有
    財物罪之最重本刑均為五年以上有期徒刑，但修正前之最低度刑為得併科新台幣
    一百萬元以下罰金，而修正後之最輕本刑為得併科新台幣三千萬元以下罰金，則
    應以修正前之舊法有利於被告，依刑法第二條第一項但書規定，自應適用最有利
    於被告之舊法。查被告甲○○乃受公務機關教育部委託承辦績優教師敘獎事務之
    人員，核被告所為，係犯八十五年十月二十三日修正前之貪污治罪條例第六條第
    一項第三款之罪。被告先後多次犯行，時間緊接，方法相同，觸犯構成要件相同
    之罪名，顯係基於概括犯意反覆為之，依連續犯規定論以一罪，並依法加重其刑
    。被告與沈柏欣就上揭犯行間，有犯意之聯絡及行為之分擔，皆為共同正犯。又
    被告於犯罪後，在台南調查站訊問時之偵查中，已自白其犯罪事實，應依八十五
    年十月二十三日修正前之貪污治罪條例第八條後段之規定減輕其刑，並依先加後
    減原則加減其刑。另被告任職於私立學校，教師為每年一聘，因自忖如拒絕校長
    之非法要求，校長恐生不滿，不予續聘，而有面臨失業之危險，以致不敢違抗而
    予以配合，不僅分文未得，甚且其應得獎金中，亦需扣下十萬元交予校長使用，
    其犯罪之情狀實堪憫恕，本院認宣告法定最低度之刑，猶嫌過重，爰依刑法第五
    十九條之規定，遞減輕其刑。原審判決適用修正前貪污治罪條例第六條第一項第
    三款、第二條、第八條後段、第九條（原審判決誤為第一項）、第十六條、刑法
    第二條第一項後段、第十一條前段、第二十八條、第五十六條、第三十七條第二
    項、第五十九條、第七十四條第一款之規定，再審酌被告素行良好、犯罪動機、
    目的、手段、犯罪情節及犯後態度等一切情狀，量處有期徒刑一年六月，並諭知
    褫奪公權，以資懲儆。另被告及共犯沈柏欣犯罪所得五十萬元，應予追繳並發還
    被害人沈瑞祺、丁○○、戊○○、庚○○、乙○○各新台幣十萬元。再查被告前
    未曾受有期徒刑以上刑之宣告，有卷附本院被告全國前案紀錄表可按，其因恐遭
    失業危險而誤蹈法網，且並無獲取任何利益，經此起訴審判，當知所警惕，信無
    再犯之虞，本院認所宣告之刑以暫不執行為適當，併諭知緩刑五年，以啟自新。
    另就公訴意旨認被告甲○○與沈柏欣亦以相同方法共同侵占陳如林、蘇山隆、辛○○及己○○之績優教師獎金各十萬元部分，認與貪污治罪條例所謂侵占非公用
    私有財物之要件有間，不構成犯罪（詳如前述），惟公訴意旨既認此與前揭論罪
    科刑部分屬連續犯，為裁判上一罪，故不另諭知無罪諭知。認事用法並無不當、
    量刑亦甚妥適，被告仍執前詞否認犯行，指摘原判決不當提起上訴，核無理由，
    應予駁回。
據上論結，應依刑事訴訟法第三百六十八條，判決如主文。
本案經檢察官王碧霞到庭執行職務。
中    華    民    國      八十九      年      五      月        一      日
                                  臺灣高等法院臺南分院刑事第四庭
                                      審判長法官  陳    義    仲
                                            法官  徐    財    福
                                            法官  宋    明    蒼
右正本證明與原本無異。
如不服本判決，應於判決送達後十日內向本院提出上訴狀，其未敘述理由者並應於提
出上訴狀後十日內向本院補提理由書（應附繕本)。
                                      法院書記官  余    素    美
中    華    民    國      八十九      年      五      月        三      日
附錄本案論罪科刑法條全文：
修正前貪污治罪條例第六條第一項第三款：
有左列行為之一者，處五年以下有期徒刑，得併科新台幣一百萬元以下罰金：
三、竊取或侵占職務上持有之非公用私有器材、財物者。


司法院資訊處製作；財團法人民間司法改革基金會備份。
